【裁判字號】    98,訴,213
【裁判日期】    990720
【裁判案由】    分割共有物
【裁判全文】
臺灣屏東地方法院民事判決               98年度訴字第213號
原      告  巳○○
被      告  癸○○
            壬○○
            辛○○
            辰○○
            戊○○
            丁○○
            丙○○
            乙○○
            甲○○
            丑○○
            卯○○
            庚○○
            寅○○
            己○○○
            子○○
            午○○
            酉○○
            亥○○
            未○○○
            申○○
            戌○○
上列當事人間請求分割共有物事件，本院於中華民國99年7 月13
日言詞辯論終結，判決如下：
    主  文
被告子○○、午○○、酉○○、亥○○、未○○○、申○○、戌
○○應就其被繼承人蔡石獅所遺坐落屏東縣崁頂鄉○○段五六六
地號旱地四八九七‧七三平方公尺應有部分一八○○分之一九、
同段五九五地號旱地六七‧一九平方公尺應有部分一八○○分之
一九、同段五九八地號旱地一四○‧五四平方公尺應有部分一八
○○分之一九辦理繼承登記。
兩造共有前項土地，按附件所示合併分割，即：
(一)編號１部分面積三一二‧三四平方公尺為通路，分歸兩造共同
  取得，並按附表一所示應有部分之比例繼續保持共有；
(二)編號２部分面積一四四‧二一平方公尺，分歸被告丙○○、己○○○共同取得，並按應有部分各二分之一之比例繼續保持共
  有；
(三)編號３部分面積一○七‧一六平方公尺，分歸被告戊○○取得
  ；
(四)編號４部分面積九六‧一三平方公尺，分歸被告丁○○取得；
(五)編號５部分面積一一五‧三八平方公尺，分歸被告癸○○取得
  ；
(六)編號６部分面積二三○‧八七平方公尺，分歸被告壬○○取得
  ；
(七)編號７部分面積一四七三‧○六平方公尺，分歸被告庚○○取
  得；
(八)編號８部分面積四三四‧○九平方公尺，分歸被告辰○○取得
  ；
(九)編號９部分面積四○○‧二八平方公尺，分歸被告寅○○取得
  ；
(十)編號10部分面積三六六‧五七平方公尺，分歸被告辛○○取得
  ；
(十一)編號11部分面積五○‧五九平方公尺，分歸被告子○○、午○○、酉○○、亥○○、未○○○、申○○、戌○○共同取得；
(十二)編號12部分面積一一六七‧○五平方公尺，分歸原告取得；
(十三)五九五地號面積六七‧一九平方公尺、五九八地號面積一四○
  ‧五四平方公尺，分歸被告乙○○、甲○○、丑○○、卯○○
  共同取得，並按應有部分各四分之一之比例繼續保持共有。
(十四)被告丙○○、己○○○、癸○○、庚○○、辰○○、寅○○、
  辛○○、子○○、午○○、酉○○、亥○○、未○○○、申○○、戌○○應補償被告戊○○、丁○○、壬○○、乙○○、甲○○、丑○○、卯○○及原告各如附表二所示之金額。
訴訟費用由兩造按附表一所示應有部分之比例負擔。
    事  實  及  理  由
甲、程序方面：
一、按訴狀送達後，原告不得將原訴變更或追加他訴，但該訴訟
    標的對於數人必須合一確定時，追加其原非當事人之人為當
    事人者，不在此限，民事訴訟法第255 條第1 項第5 款定有
    明文。次按分割共有物，性質上為處分行為，依民法第759
    條規定，共有不動產之共有人中有人死亡時，於其繼承人未
    為繼承登記以前，固不得分割共有物。惟請求該繼承人辦理
    繼承登記，並合併為分割共有物之請求，不但符合訴訟經濟
    原則，抑與民法第759 條及強制執行法第130 條規定之旨趣
    無違，最高法院著有69年台上字第1012號判例可查。且分割
    共有物之訴訟為固有之必要共同訴訟。準此，本件原告起訴
    時不知已死亡之蔡石獅為共有人，未列其或其繼承人為被告
    （土地登記謄本漏載，後由地政機關通知更正），嗣於訴訟
    中追加蔡石獅之轉繼承人子○○、午○○、酉○○、亥○○
    、未○○○、申○○、戌○○為被告，並追加命渠等辦理繼
    承登記之訴，而後分割，業據提出蔡石獅之繼承系統表、戶
    籍登記簿謄本、追加被告之戶籍謄本及更正後之土地登記謄
    本各1 份附卷為證，核無不合，自應准許原告所為訴之追加
    及變更。
二、被告壬○○、辛○○、辰○○、戊○○、丁○○、丙○○、
    乙○○、丑○○、卯○○、庚○○、己○○○、子○○、午
    ○○、酉○○、亥○○、未○○○、申○○、戌○○經合法
    通知未於最後言詞辯論期日到場，核無民事訴訟法第386 條
    各款所列情形，爰依原告之聲請，由其一造辯論而為判決。
乙、實體方面：
一、原告主張：兩造共有坐落屏東縣崁頂鄉○○段566 地號旱地
    4897.73 平方公尺、595 地號旱地67.19 平方公尺、598 地
    號旱地1403.54 平方公尺土地（下稱系爭土地），依其使用
    目的並無不能分割之情事，且未訂有不分割之契約，核與民
    法第823 條第1 項規定相符，又不能協議分割，爰依民法第
    824 條第2 項、第4 項、第5 項規定，訴請裁判合併分割，
    其分割方案為依使用現況分割，對於如附件所示之分割方案
    及依鑑價報告補差價無意見等語。並聲明：(一)如主文第一項
    所示；(二)准合併分割系爭土地。
二、被告則以：
    (一)被告甲○○、丑○○、丙○○、己○○○、戊○○、庚○○、丁○○、辛○○、壬○○共同出具同意書1 紙，表明
      同意依現況分割。被告辛○○復於本院民國99年3 月8 日
      履勘現場時陳述：伊欲大致按現況，取得如附件編號10部
      分之土地，並願意補差價給其他共有人等語。被告甲○○
      另於最後言詞辯論期日到場聲稱：伊受補償金額過低等語
      。
    (二)被告寅○○於本院99年3 月8 日履勘現場時表示：就伊與
      伊叔叔即被告辰○○目前使用土地部分，伊欲大致按現況
      取得如附件編號9 部分之土地，由被告辰○○取得如附件
      編號8 部分之土地，並要求現有通路用地延伸至上開土地
      之底部如附件編號1 部分所示（現有私設四米道路尚未與
      附件編號8 部分土地相通）。另於最後言詞辯論期日到場
      聲稱：伊須補償金額過高等語。
    (三)被告酉○○於本院99年3 月8 日履勘現場時陳稱：伊同意
      由蔡金獅之繼承人共有一筆分割後之土地。
    (四)被告亥○○於本院99年3 月8 日履勘現場時到場，惟拒絕
      表示意見。
    (五)被告癸○○、辰○○、乙○○、卯○○、子○○、未○○○、申○○、戌○○對於原告主張之事實，非經公示送達
      已於相當時期受合法之通知，而於言詞辯論期日不到場，
      亦未提出準備書狀爭執，視同自認。
    (六)被告午○○經公示送達已於相當時期受合法之通知，而於
      言詞辯論期日不到場，亦未提出準備書狀爭執。
三、查蔡石獅於74年1 月14日死亡，其繼承人為其子女蔡天來、
    蔡秀菊。蔡天來復於84年3 月11日死亡，其繼承人為其子子
    ○○、午○○；蔡秀菊亦於91年5 月7 日死亡，其繼承人為
    其子女酉○○、亥○○、未○○○、申○○、戌○○，均為
    蔡石獅之轉繼承人，就蔡石獅所遺之系爭土地應有部分，因
    繼承而為公同共有，有前揭繼承系統表、戶籍登記簿謄本、
    戶籍謄本及土地登記謄本各1 份附卷可考。惟分割係屬共有
    物之處分，而依民法第759 條規定，因繼承於登記前已取得
    不動產物權者，應經登記，始得處分其物權，則兩造分割共
    有物，須由被告子○○、午○○、酉○○、亥○○、未○○○、申○○、戌○○先辦理繼承登記，確為不得不然。從而
    原告以一訴併請渠等辦理繼承登記，自屬有理，復為兩造所
    不爭執。
四、查系爭土地分別為兩造所共有，各應有部分之比例如附表一
    所示，有土地登記謄本各1 份附卷可稽。系爭土地於數十年
    前即有應有部分買賣及分割轉載之登記，且其上各自使用之
    建物存在已久，依其使用目的應無不能分割之情事，且未訂
    有不分割之契約，核與民法第823 條第1 項得分割共有物之
    規定相符。茲兩造不能協議分割，亦與民法第824 條第2 項
    得裁判分割之規定無違。又系爭土地，係共有人相同之數不
    動產，依民法第824 條第5 項規定，得合併分割。從而原告
    請准合併分割系爭土地，核無不合，洵屬有據，亦為兩造所
    不爭執。
五、按分割之方法不能協議決定者，法院得因任何共有人之請求
    ，命以原物分配於各共有人；以原物為分配時，如共有人中
    有未受分配，或不能按其應有部分受分配者，得以金錢補償
    之；以原物為分配時，因共有人之利益或其他必要情形，得
    就共有物之一部分仍維持共有，民法第824 條第2 項第1 款
    前段、第3 項、第4 項分別定有明文。次按裁判上定共有物
    分割之方法時，法院本有自由裁量之權，不受任何共有人主
    張之拘束，最高法院著有29年上字第1792號判例可稽。請求
    分割共有物之訴，應由法院依民法第824 條命為適當之分配
    ，不受任何共有人主張之拘束；審判上共有物分割方法，應
    由法院斟酌當事人之聲明、共有物之性質、經濟效用及全體
    共有人之利益等公平決定之（最高法院74年度第1 次民事庭
    會議決議(二)參照）。再按分割共有物固不受分管契約之拘束
    ，惟儘量依各共有人使用現狀定分割方法，以維持現狀，減
    少共有人所受損害，當不失為裁判分割斟酌之一種原則（最
    高法院82年度台上字第1990號裁判要旨參照）。經查：
    (一)依系爭土地之使用現況，附件編號2 部分為被告丙○○、
      己○○○共同使用之房屋基地及附屬空地，附件編號3 部
      分為被告戊○○使用之房屋基地及附屬空地，附件編號4
      部分為被告丁○○使用之房屋基地，附件編號5 部分為被
      告癸○○使用之房屋基地及一半防火巷，附件編號6 部分
      為壬○○使用之另一半防火巷及房屋基地、附屬空地，附
      件編號7 部分為被告庚○○使用之房屋基地、附屬空地、
      豬舍及檳榔園，附件編號8 部分大致為被告辰○○使用之
      芒果園，附件編號9 部分大致為被告寅○○使用之房屋基
      地及附屬空地，附件編號10部分為被告辛○○使用之房屋
      基地、附屬空地及防火巷，附件編號11部分為空地，附件
      編號12部分為原告使用之芒果園，附件編號1 部分主要為
      現有私設道路，惟圖面北段與附件編號8 部分相鄰部分，
      尚未闢建，595 地號為被告乙○○、甲○○、丑○○、卯
      ○○共同使用之庭院空地，598 地號為被告乙○○、甲○○、丑○○、卯○○共同使用之倉庫基地及附屬空地；被
      告子○○、午○○、酉○○、亥○○、簡羅金蘭、申○○
      、戌○○未使用系爭土地等情，有現場照片16張在卷可參
      （見本院卷(一)第89至97頁），並經本院履勘現場及囑託地
      政機關繪製複丈成果圖核閱無誤。依多數共有人之共識，
      以現況分割為原則，並盡可能依兩造之需求修正之，未見
      確實之衝突；被告己○○○、丙○○為母子，由渠等共有
      其房屋之基地及附屬空地，應有必要；被告乙○○、甲○○、丑○○、卯○○共同使用595 、598 地號土地部分，
      該部分土地為畸零地，且面積已小，為避免土地細分而喪
      失經濟價值，由渠等就該部分維持共有，亦有必要；編號
      1 部分為通路，自應由兩造依原應有部分之比例維持共有
      ，以符公平。從而如附件所示之分割方案，應屬公允適當
      。
    (二)另依本院選任不動產估價師之鑑價結果，附件編號1 部分
      每平方公尺價值新臺幣（下同）740 元，附件編號2 部分
      每平方公尺價值794 元，附件編號3 部分每平方公尺價值
      786 元，附件編號4 部分每平方公尺價值794 元，附件編
      號5 部分每平方公尺價值794 元，附件編號6 部分每平方
      公尺價值803 元，附件編號7 部分每平方公尺價值787 元
      ，附件編號8 部分每平方公尺價值811 元，附件編號9 部
      分每平方公尺價值786 元，附件編號10部分每平方公尺價
      值786 元，附件編號11部分每平方公尺價值802 元，附件
      編號12部分每平方公尺價值740 元，595 地號土地每平方
      公尺價值763 元，598 地號土地每平方公尺價值786 元，
      有歐亞不動產估價師聯合事務所99年5 月31日函檢附估價
      報告書1 本在卷可參。核兩造不能按其應有部分之價值受
      分配而應相互找補之計算結果，如附表二所示。至被告甲○○所辯伊受補償金額過低，及被告寅○○辯稱伊須補償
      金額過高，空言無據，均無可採。
六、綜上所述，原告訴請被告子○○、午○○、酉○○、亥○○
    、未○○○、申○○、戌○○就其被繼承人蔡石獅所遺系爭
    土地之應有部分辦理繼承登記，再裁判合併分割兩造共有之
    系爭土地，為有理由，應予准許，並經本院斟酌其分割方法
    ，爰判決如主文第一、二項所示。
七、至兩造其餘之攻擊或防禦方法及未經援用之證據，經本院斟
    酌後，認為均對本判決結果不生影響，自無逐一詳予論駁之
    必要，併此敘明。
八、訴訟費用負擔之依據：民事訴訟法第80條之1。
中    華    民    國    99    年    7     月    20    日
                  民事第二庭    法  官  蔡嘉裕
正本係照原本作成。
如不服本判決，應於收受送達後20日內，向本院提出上訴狀（須
按他造當事人之人數附繕本）。
中    華    民    國    99    年    7     月    20    日
                                書記官  蘇小雅
附表一
┌──┬────┬─────┬─────┬─────┐
│編號│共有人  │566地號   │595地號   │598地號   │
├──┼────┼─────┼─────┼─────┤
│  1 │巳○○  │1361/5454 │1361/5454 │1361/5454 │
├──┼────┼─────┼─────┼─────┤
│  2 │癸○○  │100/5454  │100/5454  │100/5454  │
├──┼────┼─────┼─────┼─────┤
│  3 │壬○○  │287/5454  │287/5454  │287/5454  │
├──┼────┼─────┼─────┼─────┤
│  4 │辛○○  │19/360    │19/360    │19/360    │
├──┼────┼─────┼─────┼─────┤
│  5 │辰○○  │1/12      │1/12      │1/12      │
├──┼────┼─────┼─────┼─────┤
│  6 │戊○○  │388/16362 │388/16362 │388/16362 │
├──┼────┼─────┼─────┼─────┤
│  7 │丁○○  │388/16362 │388/16362 │388/16362 │
├──┼────┼─────┼─────┼─────┤
│  8 │寅○○  │2/24      │2/24      │2/24      │
├──┼────┼─────┼─────┼─────┤
│  9 │乙○○  │31/1200   │31/1200   │31/1200   │
├──┼────┼─────┼─────┼─────┤
│ 10 │甲○○  │31/1200   │31/1200   │31/1200   │
├──┼────┼─────┼─────┼─────┤
│ 11 │丑○○  │31/1200   │31/1200   │31/1200   │
├──┼────┼─────┼─────┼─────┤
│ 12 │卯○○  │31/1200   │31/1200   │31/1200   │
├──┼────┼─────┼─────┼─────┤
│ 13 │庚○○  │1500/5454 │1500/5454 │1500/5454 │
├──┼────┼─────┼─────┼─────┤
│ 14 │丙○○  │194/16362 │194/16362 │194/16362 │
├──┼────┼─────┼─────┼─────┤
│ 15 │己○○○│194/16362 │194/16362 │194/16362 │
├──┼────┼─────┼─────┼─────┤
│ 16 │蔡石獅之│19/1800   │19/1800   │19/1800   │
│    │轉繼承人│          │          │          │
│    │子○○、│          │          │          │
│    │午○○、│          │          │          │
│    │酉○○、│          │          │          │
│    │亥○○、│          │          │          │
│    │未○○○│          │          │          │
│    │、申○○│          │          │          │
│    │、戌○○│          │          │          │
├──┼────┼─────┼─────┼─────┤
│    │合計    │1         │1         │1         │
└──┴────┴─────┴─────┴─────┘
附表二
┌──────┬───────────────────────────────┬──────┐
│單位：新臺幣│受補償人                                                      │            │
│      （元）├───┬───┬───┬───┬───┬───┬───┬───┤應補償金合計│
│            │戊○○│丁○○│壬○○│巳○○│乙○○│甲○○│丑○○│卯○○│            │
├─┬────┼───┼───┼───┼───┼───┼───┼───┼───┼──────┤
│應│丙○○  │   174│   496│   448│ 2,758│ 2,281│ 2,281│ 2,281│ 2,281│      13,001│
│補├────┼───┼───┼───┼───┼───┼───┼───┼───┼──────┤
│償│己○○○│   174│   496│   448│ 2,758│ 2,281│ 2,281│ 2,281│ 2,281│      13,001│
│人├────┼───┼───┼───┼───┼───┼───┼───┼───┼──────┤
│  │癸○○  │   310│   885│   799│ 4,919│ 4,068│ 4,068│ 4,068│ 4,068│      23,184│
│  ├────┼───┼───┼───┼───┼───┼───┼───┼───┼──────┤
│  │庚○○  │ 1,779│ 5,070│ 4,581│28,191│23,314│23,314│23,314│23,314│     132,877│
│  ├────┼───┼───┼───┼───┼───┼───┼───┼───┼──────┤
│  │辰○○  │   550│ 1,566│ 1,415│ 8,707│ 7,201│ 7,201│ 7,201│ 7,201│      41,041│
│  ├────┼───┼───┼───┼───┼───┼───┼───┼───┼──────┤
│  │寅○○  │    48│   138│   125│   767│   634│   634│   634│   634│       3,614│
│  ├────┼───┼───┼───┼───┼───┼───┼───┼───┼──────┤
│  │辛○○  │ 1,221│ 3,478│ 3,143│19,339│15,993│15,993│15,993│15,993│      91,154│
│  ├────┼───┼───┼───┼───┼───┼───┼───┼───┼──────┤
│  │蔡石獅之│    16│    45│    41│   250│   207│   207│   207│   207│       1,179│
│  │轉繼承人│      │      │      │      │      │      │      │      │            │
│  │子○○、│      │      │      │      │      │      │      │      │            │
│  │午○○、│      │      │      │      │      │      │      │      │            │
│  │酉○○、│      │      │      │      │      │      │      │      │            │
│  │亥○○、│      │      │      │      │      │      │      │      │            │
│  │未○○○│      │      │      │      │      │      │      │      │            │
│  │、申○○│      │      │      │      │      │      │      │      │            │
│  │、戌○○│      │      │      │      │      │      │      │      │            │
├─┴────┼───┼───┼───┼───┼───┼───┼───┼───┼──────┤
│受補償金合計│ 4,272│12,173│11,000│67,689│55,979│55,979│55,979│55,979│     319,052│
└──────┴───┴───┴───┴───┴───┴───┴───┴───┴──────┘

司法院資訊處製作；財團法人民間司法改革基金會備份。
